【裁判字號】    98,抗,90
【裁判日期】    980420
【裁判案由】    拍賣抵押物強制執行(聲明異議)
【裁判全文】
臺灣高等法院高雄分院民事裁定            98年度抗字第90號
抗  告  人  甲○○○
上列抗告人因馬來西亞商上鼎資產管理股份有限公司與徐葉來等
間拍賣抵押物等強制執行聲明異議事件，對於中華民國98年2 月
27日臺灣高雄地方法院98年度審聲字第93號第一審裁定，提起抗
告，本院裁定如下：
    主  文
抗告駁回。
抗告程序費用由抗告人負擔。
    理  由
一、本件債權人馬來西亞商上鼎資產管理股份有限公司（以下簡
    稱上鼎公司）聲請執行法院對債務人徐葉來等人所有坐落高
    雄縣大社鄉○○○段63-4、63-8、63-11 、63-13 、63-21
    、63-22 、63-24 、63-25 、63-26 、63-27 、63-28 、63
    -29 、63-32 、63-39 、63-40 、63-41 、63-42 、63-43
    地號等土地為拍賣抵押物之強制執行（97年度司執字第1916
    3 號）。按抗告人聲明於民國（下同）83年3 月間起向債務
    人徐葉來承租該18筆土地（以下簡稱系爭不動產），有租賃
    關係。執行法院司法事務官認定抗告人之租賃權成立於抵押
    權設定日期84年12月28日之後，且對抵押權顯有影響，將該
    租賃權予以除去。抗告人對司法事務官除去租賃權之處分，
    主張其租賃權成立在抵押權之前，對該處分聲明異議，司法
    事務官認為異議無理由，予以裁定駁回。抗告人對該裁定，
    聲明異議，原法院駁回抗告人之異議，抗告人不服，抗告到
    院。
二、抗告意旨略以抗告人承租時債務人已占有土地，且出租與抗
    告人。且設定抵押權時之切結書，銀行未現場履勘，那時抗
    告人已承租占有等云云。
三、經查：
  (一)債務人徐葉來於84年12月28日以系爭不動產18筆分別設定最
    高限額4,000,000 元不等之抵押權與原債權人中國農民銀行
    股份有限公司（以下簡稱農民銀行），嗣農民銀行將該債權
    及抵押權讓與台灣金聯資產管理股份有限公司（以下簡稱金
    聯公司），金聯公司又將該債權及抵押權讓與上鼎公司。上
    鼎公司聲請拍賣抵押物，執行法院第一次核定拍賣底價為22
    ,920,000 元 。並於拍賣公告備註欄註記第三人甲○○○具
    狀陳稱不動產由第三人承租，拍定後不點交，進行第一次拍
    賣，拍賣結果，無人應買。以上事實為抗告人在原法院所未
    爭執，並有土地登記謄本，拍賣抵押物裁定，拍賣公告，拍
    賣筆錄等在執行卷可稽。
  (二)抗告人主張其承租權成立於83年3 月10日起，為不定期限。
    其主要證據為土地租約。惟查抗告人所提之土地租約，並未
    記載訂約日期，而契約成立之日期，其訂約日應是主要之證
    明。本件抗告人所提出之土地租約，竟未記載訂約日期，顯
    然不能以該約證明承租權發生在抵押權設定之前。雖然土地
    租約上記載「租賃期間：民國83年3 月10日起承租，不定期
    限」。但不能證明該租約係於83年3 月10日該日訂定。況且
    系爭不動產，債務人徐葉來係於84年4 月7 日以買賣為原因
    取得所有權，（其中63-4地號土地權利範圍為二分之一）。
    有土地登記謄本及異動索引附卷可考。則租期開始之83年3
    月10日，債務人徐葉來尚未取得該土地所有權。未取得所有
    權竟然以土地出租與他人，在社會活動上應屬特例，一般情
    形，均會於契約上載明其中之權利義務複雜關係。而抗告人
    與徐葉來之土地租約則隻字未提。益現該土地租約，不能作
    為抗告人承租權成立於抵押權設定之前之證據。且查系爭不
    動產設定抵押權時，債務人徐葉來切結約定「切實聲明所提
    供之擔保物完全為擔保物提供人合法所有，他人並無任何權
    利」、「擔保物現狀如發生變動時，債務人及擔保物提供人
    應即刻通知貴行。如擬將擔保物出租、出借、典租、設定地
    上權等影響債權行使之行為，……均事前徵得貴行書面同意
    ，絕不擅自辦理」等詞，此觀卷附抵押權設定契約書其他約
    定事項第2 項及第5 項自明。況查系爭不動產，先後經執行
    法院以88年度執字第28295 號、89年度執字第38586 號及96
    年度執字第9431號強制執行事件執行多次拍賣程序，未見有
    債務人徐葉來或抗告人陳報租賃關係存在。此為抗告人迄今
    未否認之事實，且有上開執行案件之拍賣公告在卷可考。依
    上情形，執行法院司法事務官依形式之調查結果，認為無法
    認定抗告人與徐葉來之租賃關係係成立於抵押權設定之前，
    並無違誤。
  (三)系爭不動產第一次拍賣，無人應買，顯然抗告人主張之承租
    權存在及拍賣不點交等已經影響抵押權之實行。
  (四)執行法院司法事務官認為抗告人主張之承租權已影響抵押權
    ，乃以執行命令予以除去。經核與民法第866 條第1 、2 項
    規定，並無不合。抗告人一再主張抵押權設定前，債務人徐
    葉來已占有土地，並出租與抗告人等情，乏據可證，應無可
    採。至於抗告人實體上之承租權存否，不受本件非訟事件認
    定之拘束，仍得依訴訟已取得實體上之確定，亦為明。
四、按執行法院除去租賃權而以無租賃關係為執行必須執行法院
    認定有承租權存在，而該承租權存在，影響抵押權之實行者
    ，始為之。如果已認定無租賃權之存在，即無除去之必要，
    祇須不將之登載於拍賣公告，而於拍賣後為點交，即足以貫
    徹執行之目的。本件司法事務官形式上認定有抗告人主張之
    承租權，故於第一次拍賣公告上註記，並予以除去之。原裁
    定竟認定「綜合上情，認定異議人對系爭房地並無租賃權存
    在，則執行法院所為除租處分，並無不合」云云，顯屬瑕疵
    。且查本件應予注意者乃司法事務官依現行強制執行法第3
    條第2 項規定，得辦理除拘提、管收以外之法官辦理事項。
    惟司法審判，依法院組織法第3 條規定，僅得由法官行之，
    因此，解釋上，司法事務官僅能辦理強制執行法規定有關執
    行程序之事項，對於有裁判性質之事項，則不得為之。本件
    執行案件，有關除去租賃權之事項，乃強制執行之方法，亦
    屬現行民事訴訟法第240 條之4 規定之處分，司法事務官當
    然得而為之，至於利害關係人對於該處分聲明異議，形式上
    即具有兩造爭執性就該異議事項之裁奪，即屬裁判事項，司
    法事務官不得為之。本件聲明異議，司法事務官於98年1 月
    22日以裁定駁回抗告人之異議，顯已逾越其職掌。對於此逾
    越職掌之裁定，原裁定未予糾正，亦有不合。
五、惟原裁定雖有上開之瑕疵，但仍維持司法官事務官除去抗告
    人承租權之處分，則屬正確，其結果並無不合，爰予以維持
    。抗告意旨求為廢棄，為無理由，應予駁回。
據上論結，本件抗告為無理由，應強制執行法第30條之1 、民事
訴訟法第495 條之1 第1 項、第449 條、第95條、第78條，裁定
如主。
中    華    民    國    98    年    4     月    20    日
                              民事第一庭
                                  審判長法官  尤三謀
                                  法      官  林健彥
                                  法      官  謝肅珍
以上正本證明與原本無異。
如不服本裁定應於送達後10日內向本院提出再抗告狀（並按他造
當事人之人數附繕本），並繳納再抗告費新台幣1,000 元。
再為抗告僅得以適用法規顯有錯誤為理由，並應委任律師為代理
人。
中    華    民    國    98    年    4     月    21    日
                                  書  記  官  林吉輝
附註：
抗告人之配偶、三親等內之血親、二親等內之姻親，或抗告人為
法人、中央或地方機關時，其所屬專任人員具有律師資格並經法
院認適當者，亦得為第三審代理人。
抗告人或其法定代理人具有律師資格者及前項情形，應於提起抗
告或委任時釋明之。


司法院資訊處製作；財團法人民間司法改革基金會備份。
